ACORDAO-COMPLETO-2584056

ACÓRDÃO 791/2023 ATA 16/2023 - PLENÁRIO

VISTOS, relatados e discutidos estes autos de tomada de contas especial instaurada por determinação do item 9.1 do Acórdão 321/2021-TCU-Plenário, proferido no âmbito de relatório de levantamento conduzido no TC Processo 005.624/2009-1, com o objetivo de apurar supostas irregularidades identificadas na pactuação e na execução de oito contratos referentes à construção e à ampliação do Centro de Pesquisas da Petrobras - "Cenpes" e do Centro Integrado de Processamento de Dados - "Cipd";
ACORDAM os Ministros do Tribunal de Contas da União, reunidos em sessão do Plenário, diante das razões expostas pelo relator, em:
9.1. reconhecer a prescrição intercorrente das pretensões punitiva e de ressarcimento do TCU em favor dos responsáveis arrolados nesta tomada de contas especial, nos termos dos art. 5º, inciso II; e 8º da Resolução-TCU 344/2022;
9.2. arquivar o presente processo, nos termos do art. 11 da Resolução-TCU 344/2022;
9.3. dar ciência deste acórdão aos responsáveis e à Petróleo Brasileiro S.A.

Tomada de contas especial autuada para apurar possível débito nos contratos das obras de ampliação e modernização do Centro de Pesquisas (Cenpes) e construção do Centro Integrado de Processamento de Dados (CIPD) e da Central de Utilidades da Petrobras, no Rio de Janeiro. Análise da ocorrência de eventual prescrição.

Petróleo Brasileiro S.A.

3. Interessados/Responsáveis:
3.1. Responsáveis: Agenor Franklin Magalhães Medeiros (XXX.787.575-XX); Alya Construtora S/A (33.412.792/0001-60); Andrade Gutierrez Engenharia S/A (17.262.213/0001-94); Andrade Gutierrez Participações S/A (04.031.960/0001-70); Antônio Pedro Campello de Souza Dias (XXX.182.617-XX); Augusto Amorim Costa (XXX.388.057-XX); Carioca Christiani Nielsen Engenharia S/A (40.450.769/0001-26); Carioca Empreendimentos e Participações S/A (00.731.998/0001-02); Consórcio Citi (09.408.142/0001-67); Consórcio Novo Cenpes (09.276.819/0001-50); Construbase Engenharia Ltda. (62.445.838/0001-46); Construbase Participações Ltda. (04.124.631/0001-73); Construcap Ccps Engenharia e Comércio S/A (61.584.223/0001-38); Construtora OAS Ltda. (14.310.577/0001-04); Edison Freire Coutinho (XXX.876.980-XX); Genésio Schiavinato Junior (XXX.044.738-XX); José Adelmário Pinheiro Filho (XXX.105.635-XX); Luiz Cláudio Machado Ribeiro (XXX.886.906-XX); Mendes Junior Participações S/A - Mendespar (25.290.966/0001-31); Mendes Junior Trading e Engenharia S A (19.394.808/0001-29); OAS S/A - em Recuperação Judicial (14.811.848/0001-05); Pedro José Barusco Filho (XXX.145.708-XX); Queiroz Galvão S/A (02.538.798/0001-55); Renato de Souza Duque (XXX.515.167-XX); Ricardo Pernambuco Backheuser (XXX.994.687-XX); Roberto Ribeiro Capobianco (XXX.785.768-XX); Schahin Engenharia S/A (61.226.890/0001-49); Schahin Holding S/A - em Recuperação Judicial (07.746.166/0001-09); UTC Engenharia S/A (44.023.661/0001-08); UTC Participações S/A (02.164.892/0001-91).

13.1. Ministros presentes: Bruno Dantas (Presidente), Walton Alencar Rodrigues (Relator), Augusto Nardes, Aroldo Cedraz, Jorge Oliveira, Antonio Anastasia e Jhonatan de Jesus.
13.2. Ministros-Substitutos convocados: Augusto Sherman Cavalcanti e Weder de Oliveira.

RICARDO PERNAMBUCO BACKHEUSER

WALTON ALENCAR RODRIGUES

Trata-se de petição juntada aos autos pela Empresa Construcap CCPS Engenharia e Comércio S.A., peça 583, requerendo o reconhecimento da ocorrência da prescrição das pretensões ressarcitória e punitiva pelo TCU, nestes autos, à luz da Resolução 344/2022, e a extinção do processo em relação à requerente.
Os autos tratam de tomada de contas especial (TCE) instaurada por determinação do item 9.1 do Acórdão 321/2021-TCU-Plenário, proferido no âmbito de relatório de levantamento conduzido no TC Processo 005.624/2009-1, com o objetivo de apurar supostas irregularidades identificadas na pactuação e na execução de oito contratos referentes à construção e à ampliação do Centro de Pesquisas da Petrobras - "Cenpes" e do Centro Integrado de Processamento de Dados - "Cipd".
O contrato 0800.0038335.07.2, pactuado com o Consórcio Novo Cenpes, do qual a requerente era integrante, está entre os contratos auditados, e se refere à execução de serviços de construção predial para ampliação do Cenpes, tendo vigorado entre 21/01/2008 e 16/07/2010.
A Construcap CCPS Engenharia e Comércio S.A. alegou que foi chamada aos autos somente em 9/3/2022, mediante o ofício 8802/2022-TCU/SEPROC (Peça 139) , já no âmbito da presente TCE, para apresentar alegações de defesa a respeito de supostas irregularidades verificadas pelo Tribunal, mediante a auditoria instaurada em 10/03/2009, há mais de treze anos, portanto.
A Construcap apresentou suas alegações de defesa, em 26/08/2022 (peça 514) , propugnando pela ocorrência da prescrição da pretensão punitiva e ressarcitória no que concerne aos fatos em comento, e pela ausência de pressupostos para a continuidade do presente feito em relação a ela e, no mérito, pela improcedência das imputações de supostas irregularidades.
Acrescentou que, após a apresentação da defesa, sobreveio a Resolução 344/2022, que reconheceu, no âmbito do TCU, a observância do regime prescricional quinquenal previsto pela Lei 9.873/1999, o que ratificou a consumação da prescrição no presente processo.
Aduziu que as condutas apuradas nestes autos ocorreram há mais de dez anos, tendo em vista que o Contrato em exame foi celebrado em 21/01/2008, data a ser considerada como termo inicial para fins de contagem do prazo prescricional, considerando que as imputações que ora recaem sobre a Construcap se referem a supostas irregularidades relacionadas à fase licitatória, de formatação de preços e de pactuação da avença.
Ainda que assim não se considere, a Resolução 344/2022 expressamente estabelece como marco inicial do prazo prescricional a "data do conhecimento da irregularidade". 
A auditoria originária foi instaurada, em 10/03/2009. Em 24/08/2009, foi concluído o relatório de auditoria pela Secex/RJ (peça 1 do TC Processo 005.624/2009-1) , que apontou o suposto sobrepreço. 
Não-obstante a conversão do processo em TCE, com determinação de citação das partes, tenha ocorrido somente em 24/02/2021, mediante o Acórdão 312/2021-TCU-Plenário, teve por fundamento a análise da Secex/RJ de 2009. 
É inequívoco, portanto, que, no mais tardar em julho de 2009, o TCU detinha conhecimento da suposta irregularidade, uma vez que a análise de economicidade do Contrato já havia sido concluída. Ademais, o suposto débito apontado pela Secex/RJ é o mesmo contra o qual a Construcap ora se defende. 
Transcreveu excertos da instrução da Secex/RJ para comprovar suas assertivas.
Alegou ser evidente a ocorrência da prescrição quinquenal, considerando o termo inicial do prazo prescricional estabelecido no art. 4º, inciso IV, da Resolução 344/2022. 
Ainda que se considere o termo inicial previsto no inciso V do mesmo dispositivo, que estipula a data de cessação da continuidade da suposta irregularidade, também já teria se operado a prescrição. Isso porque o Contrato em questão encerrou-se em 16/07/2010, mais de onze anos antes da citação da Construcap (primeira oportunidade em que a requerente foi cientificada da suposta irregularidade) , o que supera em muito o prazo quinquenal.
Durante esse período, não se verificou a ocorrência de outro fato que pudesse interromper o prazo prescricional, tendo em vista que a Construcap não foi cientificada acerca das discussões havidas no TC Processo 005.624/2009-1, só tomando ciência da análise empreendida pelo TCU com a citação, na presente TCE, em 09/03/2022, o que afasta a hipótese do art. 2º, inciso I, da Lei 9.873/1999 e do art. 5, inciso I, da Resolução n. 344/2022.
Ademais, a auditoria originária do TC Processo 005.624/2009-1 prolongou-se por mais de onze anos até ser concluída e permaneceu paralisada por anos em diversas ocasiões.
Compulsando-se aqueles os autos, verificou-se que o processo tramitou por mais de uma década sem que fosse proferida qualquer decisão, entre o Acórdão lavrado na Sessão Plenária de 24/02/2010 (Acórdão 274/2010-TCU-Plenário) e aquele proferido na Sessão Plenária de 24/02/2021 (Acórdão 312/2021-TCU-Plenário) . 
Evidente, portanto, a ocorrência da hipótese prevista no art. 1º, §1º, da Lei 9.873/1999 e no art. 8º da Resolução 344/2022, que tratam da prescrição intercorrente. 
Salientou que a Resolução 344/2022 corretamente excetuou os despachos de mero expediente dos atos que têm o condão de interromper a prescrição intercorrente.
Ante o exposto, argumentou que a Construcap não deve ser penalizada pela inércia de outras partes e entidades e que, independentemente de quem foi a responsabilidade pelo lapso temporal decorrido desde a ocorrência dos fatos e a citação da empresa, fato é que a requerente não contribuiu para essa inércia, uma vez que não participou do feito originário, não havendo que sofrer os efeitos de tal demora.
Requereu o reconhecimento da ocorrência da prescrição das pretensões ressarcitória e punitiva por esta Corte de Contas, à luz da Resolução 344/2022, do que decorre a necessidade de extinção do processo em relação à Construcap.
É o relatório.

Alexandre Aroeira Salles (28.108/OAB-DF), Patrícia Guercio Teixeira Delage (90.459/OAB-MG), Carolina Ferraz da Fonseca (260.322/OAB-SP), Jussara Marquezini França Spatara (99134/OAB-MG), Shirlene da Silva Tavares (125126/OAB-MG), Denis Audi Espinela (198153/OAB-SP), Michele das Virgens de Jesus (36362/OAB-BA), Rafael Britto de Oliveira (37.299/OAB-BA), Tathiane Vieira Viggiano Fernandes (27.154/OAB-DF), Debora Poeta Weyh Feldens (62866/OAB-RS), Daniel Müller Martins (29308/OAB-PR), Mariana Dias Capozoli (316859/OAB-SP), Fernanda Leoni (330251/OAB-SP), Bruna do Canto Machado (55655/OAB-DF), Daniela Camara Maurer (162.540/OAB-SP), Daniel Santa Barbara Esteves (276.376/OAB-SP), Karina Agulha Pinto Rodrigues da Costa (31776/OAB-BA), Alessandra Cristina Cavalcanti Sabino (112384/OAB-RJ), Juliana Inhamuns Chilazi Alfredo Guimaraes (30.219/OAB-BA), Bianca Alice Santos Davila Pires (61303/OAB-BA), Stela Gabrielle Guilherme (204847/OAB-SP), Valéria da Silva (218501/OAB-SP), Fernando Jose Lopes Scalzilli (17230/OAB-RS), Giovana Ceccilia Jakiemiv Menegolo (94830/OAB-PR), Giuseppe Giamundo Neto (234412/OAB-SP), Eduardo Bruno Avellar Milhomens (100603/OAB-MG), Carla Silene Cardoso Lisboa Bernardo Gomes (75469/OAB-MG); Davi Madalon Fraga (45448/OAB-DF), Gustavo Godinho Capanema Barbosa (74330/OAB-MG), Valéria da Silva (218501/OAB-SP), Priscila Maria Faria Neves Capper (145027/OAB-RJ), José Roberto Manesco (61471/OAB-SP), Lucas Cherem de Camargo Rodrigues (182.496/OAB-SP) e outros.

Não atuou.

TCE ORIGINADA DE RELATÓRIO DE AUDITORIA (FISCOBRAS 2009). OBRAS DO CENTRO DE PESQUISAS, DO CENTRO INTEGRADO DE PROCESSAMENTO DE DADOS E DA CENTRAL DE UTILIDADES DA PETROBRAS. FRAUDES ÀS LICITAÇÕES. SUPERFATURAMENTOS. REQUERIMENTO DE AVALIAÇÃO DA PRESCRIÇÃO À LUZ DA RESOLUÇÃO 344/2022. CONSUMAÇÃO DA PRESCRIÇÃO INTERCORRENTE AINDA NO PROCESSO ORIGINADOR. ARQUIVAMENTO DOS AUTOS.

TOMADA DE CONTAS ESPECIAL (TCE)

Unidade de Auditoria Especializada em Tomada de Contas Especial (AudTCE).

Trata-se de petição juntada, aos autos, pela Empresa Construcap CCPS Engenharia e Comércio S.A., peça 583, requerendo o reconhecimento da ocorrência da prescrição das pretensões ressarcitória e punitiva pelo TCU, nestes autos, à luz da Resolução 344/2022, e a extinção do processo em relação à requerente.
Os autos versam sobre tomada de contas especial instaurada por determinação do item 9.1 do Acórdão 321/2021-TCU-Plenário, proferido no âmbito de relatório de levantamento conduzido no TC Processo 005.624/2009-1, com o objetivo de apurar irregularidades identificadas na pactuação e na execução de oito contratos referentes à construção e à ampliação do Centro de Pesquisas da Petrobras - "Cenpes" e do Centro Integrado de Processamento de Dados - "Cipd".
O contrato 0800.0038335.07.2, pactuado com o Consórcio Novo Cenpes, do qual a requerente era integrante, está entre os contratos auditados, e se refere à execução de serviços de construção predial para ampliação do Cenpes. Vigorou entre 21/01/2008 e 16/07/2010.
A auditoria originária (TC Processo 005.624/2009-1) foi realizada pela Secex/RJ, no âmbito do Fiscobras 2009, nas obras de ampliação do Cenpes e do Cipd. 
Em 24/08/2009, foi concluído o relatório de auditoria pela Secex/RJ (peça 1, p. 77 a 211, do TC Processo 005.624/2009-1) , que apontou sobrepreço. Todavia, a conversão do processo em TCE, com determinação de citação das partes, ocorreu somente em 24/02/2021, mediante o Acórdão 312/2021-TCU-Plenário, e teve por fundamento a análise da Secex/RJ de 2009. 
Naqueles autos, a unidade técnica propôs a audiência dos responsáveis pelas irregularidades verificadas e a constituição de processos apartados de tomada de contas especial para apuração de sobrepreços e superfaturamentos em oito contratos celebrados pela Petróleo Brasileiro S/A (Petrobras) . 
O então relator do TC Processo 005.624/2009-1, E. Ministro José Jorge, discordou da sugestão em razão das diversas metodologias de cálculo dos débitos que foram utilizadas. 
O TCU, mediante o Acórdão 274/2010-TCU-Plenário, determinou à Petrobras que apresentasse, no prazo de 15 dias, os orçamentos estimativos detalhados, fundamentados em quantitativos dos serviços e fornecimentos, considerando todo o detalhamento do BDI e dos encargos sociais, acompanhados das referências dos valores adotados e da memória de cálculo dos quantitativos de equipamentos, mão-de-obra e insumos, inclusive com os coeficientes de produtividade adotados, para os contratos 0800.0038335.07.2, 0800.0039920.08.2, 0800.0020154.06.2, 0800.0014694.05.2, 0800.0034581.07.2, 0800.0038456.07.2, 0800.0034135.07.2, 0800.0029043.07.2.
A Petrobras apresentou, em 12/5/2012, intempestivamente, a documentação solicitada, após deferida dilação de prazo de 50 dias.
Foi então proposta a realização de inspeção nas obras do Cenpes e Cipd da Petrobras, com objetivo de levantar as informações necessárias à apuração dos indícios de sobrepreço e superfaturamento detectados naqueles contratos. O relator anuiu à proposta, em 3/9/2012.
Após a inspeção (portaria de fiscalização de 7/11/2012, peça 40 do TC Processo 005.624/2009-1) , a unidade técnica, em 19/5/2014, novamente propôs a instauração de tomadas de contas especiais para apurar os superfaturamentos (peças 67 e 68 do TC Processo 005.624/2009-1) . O relator E. Ministro José Jorge discordou e determinou novas inspeções (peça 72 do TC Processo 005.624/2009-1) , em 14/11/2014.
Em 24/2/2015, houve o deferimento do pedido da Andrade Gutierrez de ingresso aos autos; e em 13/4/2015, a Petrobrás requereu prorrogação de prazo para atendimento de diligência (peça 108 do TC Processo 005.624/2009-1) .
Entre 2015 e 2019, foram juntados documentos em resposta às diligências, procurações de subestabelecimento de representantes legais e pedidos de vista e cópia. 
Em 2019, foram juntados novos elementos, emprestados da Aperação Lava-Jato, tais como acordos de leniência (28/10/2019, peça 129 do TC Processo 005.624/2009-1) ; ação penal da Sessão Judiciária do Paraná (28/10/2019, peça 130 do TC Processo 005.624/2009-1) ; autorização da Justiça Federal, Seção Judiciária do Paraná 13ª Vara Federal de Curitiba para o TCU utilizar provas compartilhadas para promover o ressarcimento de danos decorrentes de crimes (28/11/2019, peça 138 do TC Processo 005.624/2009-1) .
Em 28/11/2019, a unidade técnica retomou a análise dos autos e propôs, mediante as instruções, peças 145 a 147 do TC Processo 005.624/2009-1, a conversão dos autos em TCE e a citação de diversos responsáveis. 
Assumi a relatoria do TC Processo 005.624/2009-1, em 13/12/2019 (peça 149 do TC Processo 005.624/2009-1) , e, por meio do Acórdão 312/2021-TCU-Plenário, de minha relatoria, prolatado na sessão de 26/2/2021, esta Corte determinou a conversão dos autos em TCE, incluindo, no rol de responsáveis, as sociedades controladoras das empresas envolvidas no esquema de fraudes narrados. 
Aqueles autos foram encerrados em 17/5/2021, e a presente tomada de contas especial foi autuada, em 8/3/2021. Autorizei as citações dos responsáveis, em 31/10/2021 (peça 93) , as quais foram promovidas em março de 2022.
Até então, o Tribunal considerava o débito imprescritível, com fundamento no Enunciado 282 da Súmula de Jurisprudência do TCU, bem assim aplicava a prescrição decenal da pretensão punitiva, segundo os artigos 202 e 205 do Código Civil, conforme orientação firmada no Acórdão 1441/2016-TCU-Plenário.
Com a publicação da Resolução-TCU 344/2022, aprovada em 11/10/2022, esta Corte de Contas estabeleceu que prescrevem em cinco anos as pretensões punitiva e ressarcitória nos processos de controle externo, em curso no Tribunal de Contas da União (art. 2º) ; que o prazo de prescrição será contado da data do conhecimento da irregularidade ou do dano, quando verificados em fiscalização realizada pelo Tribunal (art. 4º, inciso IV) , como no caso em tela; que a prescrição é interrompida por qualquer ato inequívoco de apuração do fato (art. 5º, incisos I e II) ; que incide a prescrição intercorrente, se o processo ficar paralisado por mais de três anos, pendente de julgamento ou despacho (art. 8º) .
Portanto, conforme o histórico dos autos ora traçado, ainda no âmbito do TC Processo 005.624/2009-1, ocorreu a prescrição intercorrente, tendo em vista que o processo permaneceu sem que houvesse ato de apuração dos fatos, entre 2015 e 2019, no âmbito da unidade técnica deste TCU.
Pelo exposto, com fundamento nos arts. 4º, inciso IV; 5º, inciso II; 8º e 11, da Resolução-TCU 344/2022, reconheço a consumação da prescrição intercorrente e determino o arquivamento destes autos, não havendo mais que se emitir juízo de valor sobre as questões de mérito ora tratadas, incluindo as razões de justificativas apresentadas pelos responsáveis. 
Perdem objeto também as solicitações de prorrogação de prazos, peças 590, 594 e 596.
Isto posto, voto no sentido de que o Tribunal acolha a minuta de acórdão que submeto à deliberação deste Colegiado.
TCU, Sala das Sessões, em 26 de abril de 2023.
WALTON ALENCAR RODRIGUES 
Relator